```{r}
# cSpell:disable

library(tidyverse)
library(duckdb)
library(here)
library(DBI)
library(sf)

con <- DBI::dbConnect(duckdb::duckdb(), here("repos/eleicoes/dfs/eleicoes_rj_uf.duckdb"), read_only = TRUE)

## BLOCO 1
## Mudança de voto pro Paes - bairro a bairro (pêndulos, derrotas, crescimento), se der tempo, incluir dado socio economico
votos_bairro <- DBI::dbGetQuery(
    con,
    "
    WITH b AS (
        SELECT  ano,
                id_municipio_tse,
                id_municipio,
                zona,
                secao,
                turno,
                STRIP_ACCENTS(UPPER(TRIM(bairro))) bairro,
                eleitores_secao
        FROM br_tse_eleicoes.perfil_eleitorado_local_votacao
    ), 
    e AS (
        SELECT  ano,
                turno,
                id_municipio_tse,
                bairro,
                SUM(eleitores_secao) eleitores
        FROM b
        GROUP BY 1, 2, 3, 4
    ), 
    v AS (
        SELECT  r.ano,
                r.turno,
                r.numero_candidato,
                b.bairro,
                b.id_municipio,
                b.id_municipio_tse,
                SUM(r.votos) votos
        FROM br_tse_eleicoes.resultados_candidato_secao r
        LEFT JOIN b
            ON r.ano = b.ano
            AND r.id_municipio_tse = b.id_municipio_tse
            AND r.zona = b.zona
            AND r.secao = b.secao
            AND r.turno = b.turno
        WHERE (r.ano = 2018 AND r.turno = 2 AND cargo = 'governador') OR (r.ano = 2026 AND r.turno = 1 AND cargo = 'governador')
        GROUP BY 1, 2, 3, 4, 5, 6
    ),
    c AS (
        SELECT  d.ano,
                d.turno,
                b.id_municipio_tse,
                b.bairro,
                SUM(d.aptos) aptos,
                SUM(d.comparecimento) comparecimento,
                SUM(d.abstencoes) abstencoes,
                SUM(d.votos_brancos) brancos,
                SUM(d.votos_nulos) nulos
        FROM br_tse_eleicoes.detalhes_votacao_secao d
        LEFT JOIN b
            ON d.ano = b.ano
            AND d.id_municipio_tse = b.id_municipio_tse
            AND d.zona = b.zona
            AND d.secao = b.secao
            AND d.turno = b.turno
        WHERE (d.ano = 2018 AND d.turno = 2 AND d.cargo = 'governador') OR (d.ano = 2026 AND d.turno = 1 AND d.cargo = 'governador')
        GROUP BY 1, 2, 3, 4
    )

    SELECT  v.*,
            e.eleitores,
            c.aptos,
            c.comparecimento,
            c.abstencoes,
            c.brancos,
            c.nulos
    FROM v
    LEFT JOIN e 
        ON v.ano = e.ano 
        AND v.turno = e.turno 
        AND v.id_municipio_tse = e.id_municipio_tse 
        AND v.bairro = e.bairro
    LEFT JOIN c
        ON v.ano = c.ano
        AND v.turno = c.turno
        AND v.id_municipio_tse = c.id_municipio_tse
        AND v.bairro = c.bairro
    "
)

perfil_bairro <- DBI::dbGetQuery(
    con,
    "
    WITH b AS (
        SELECT  ano,
                id_municipio_tse,
                id_municipio,
                zona,
                secao,
                turno,
                STRIP_ACCENTS(UPPER(TRIM(bairro))) bairro
        FROM br_tse_eleicoes.perfil_eleitorado_local_votacao
    ),
    p AS (
        SELECT  *,
                TRY_CAST(LEFT(grupo_idade, 2) AS INT) idade_min   -- 1600 = 16 anos, 2124 = 21 a 24, 9999 = 100 ou mais
        FROM br_tse_eleicoes.perfil_eleitorado_secao
        WHERE ano IN (2018, 2026)
    )

    -- o perfil do eleitorado e um por ano (nao tem turno): liga a secao ao bairro pelo 1o turno
    SELECT  p.ano,
            b.id_municipio,
            b.bairro,
            SUM(p.eleitores) eleitores_perfil,
            COALESCE(SUM(p.eleitores) FILTER (WHERE p.genero = '4'), 0) / SUM(p.eleitores) pct_mulheres,      -- 2 masculino, 4 feminino, 0 nao informado
            COALESCE(SUM(p.eleitores) FILTER (WHERE p.idade_min BETWEEN 16 AND 24), 0) / SUM(p.eleitores) pct_16_24,
            COALESCE(SUM(p.eleitores) FILTER (WHERE p.idade_min BETWEEN 25 AND 34), 0) / SUM(p.eleitores) pct_25_34,
            COALESCE(SUM(p.eleitores) FILTER (WHERE p.idade_min BETWEEN 35 AND 44), 0) / SUM(p.eleitores) pct_35_44,
            COALESCE(SUM(p.eleitores) FILTER (WHERE p.idade_min BETWEEN 45 AND 59), 0) / SUM(p.eleitores) pct_45_59,
            COALESCE(SUM(p.eleitores) FILTER (WHERE p.idade_min >= 60), 0) / SUM(p.eleitores) pct_60_mais,
            COALESCE(SUM(p.eleitores) FILTER (WHERE p.instrucao IN ('7', '8')), 0) / SUM(p.eleitores) pct_superior,              -- 7 superior incompleto, 8 completo
            COALESCE(SUM(p.eleitores) FILTER (WHERE p.instrucao IN ('1', '2', '3')), 0) / SUM(p.eleitores) pct_ate_fund_incompleto -- analfabeto, le e escreve, fundamental incompleto
    FROM p
    JOIN b
        ON p.ano = b.ano
        AND p.id_municipio_tse = b.id_municipio_tse
        AND p.zona = b.zona
        AND p.secao = b.secao
        AND b.turno = 1
    GROUP BY 1, 2, 3
    "
)

votos_bairro <- votos_bairro %>%
                    mutate(
                        paes = (ano == 2018 & numero_candidato == "25") | (ano == 2026 & numero_candidato == "55"),
                        oposicao = (ano == 2018 & numero_candidato == "20")  | (ano == 2026 & numero_candidato == "22"),
                        transferivel = !paes & !oposicao
                    ) %>%
                    group_by(ano, id_municipio, bairro) %>%
                    summarise(
                        votos_paes = sum(votos[paes]),
                        votos_oposicao = sum(votos[oposicao]),
                        votos_transferiveis = sum(votos[transferivel]),
                        votos_total = sum(votos),
                        across(eleitores:nulos, ~ max(.x, na.rm = TRUE), .names = "votos_{.col}_total"),
                        .groups = "drop"
                    ) 

nomes_municipio <- DBI::dbGetQuery(
    con,
    "
    SELECT  id_municipio,
            nome nome_municipio
    FROM br_bd_diretorios_brasil.municipio
    WHERE sigla_uf = 'RJ'
    "
)

votos_margem <- bind_rows(
        votos_bairro %>% 
            mutate(nivel = "bairro"),
        votos_bairro %>%
            group_by(ano, id_municipio) %>%
            summarise(across(starts_with("votos"), ~ sum(.x, na.rm = TRUE)), .groups = "drop") %>%
            mutate(nivel = "municipio")
    ) %>%
    mutate(
        pct_paes = votos_paes / votos_total,
        margem_bruta = votos_paes - votos_oposicao,       # > 0: Paes venceu
        margem = margem_bruta / votos_total,
        reserva = votos_abstencoes_total + votos_brancos_total + votos_nulos_total,           # eleitores que nao escolheram ninguem
        reserva_c_transferiveis = reserva + votos_transferiveis,
        pct_abstencao = votos_abstencoes_total / votos_aptos_total,
        pct_comparecimento = votos_comparecimento_total / votos_aptos_total   # mesmo denominador da proporcao_comparecimento do TSE
    ) %>%
    # compara 2026 com 2018 na mesma area sem pivot: lag pega a linha de 2018
    arrange(ano) %>%
    group_by(nivel, id_municipio, bairro) %>%
    mutate(
        across(c(votos_paes, pct_paes, margem_bruta, margem, pct_abstencao), ~ .x - lag(.x), .names = "delta_{.col}"),
        venceu_2018 = lag(margem_bruta > 0)
    ) %>%
    ungroup() %>%
    mutate(
        perfil = case_when(
            venceu_2018 & margem_bruta > 0 ~ "reduto",
            !venceu_2018 & margem_bruta <= 0 ~ "derrota nas duas",
            !venceu_2018 & margem_bruta > 0 ~ "virou pro Paes",
            venceu_2018 & margem_bruta <= 0 ~ "virou contra"
        ),
        ganho_perda = case_when(
            delta_margem > 0 ~ "ganho",
            delta_margem < 0 ~ "perda"
        )
    ) %>%
    left_join(nomes_municipio, by = "id_municipio")


# variacao da margem no estado inteiro, 2018 (2o turno) -> 2026 (1o turno)
variacao_estado <- votos_margem %>%
    filter(nivel == "municipio") %>%
    group_by(ano) %>%
    summarise(margem = sum(margem_bruta) / sum(votos_total)) %>%
    pull(margem) %>%
    diff()

## definindo estrategia
votos_estrategia <- votos_margem %>%
                filter(ano == 2026) %>%
                mutate(
                    votos_abertos = reserva_c_transferiveis,                      # quem nao votou em Paes nem em Ruas: indecisos + transferiveis
                    dificuldade = (votos_abertos - margem_bruta) / (2 * votos_abertos),  # percentual que precisa ganhar dos votos em aberto pra no minimo empatar, assumindo que *todo mundo vota*
                    potencial = votos_abertos,                            # tamanho do estoque de votos em jogo,
                    crescimento_relativo = delta_margem - variacao_estado, # quando a margem variou de 2018 pra 2026 em relacao a variacao da margem do estado
                    tendencia = case_when(
                            crescimento_relativo >= 0.05 ~ "em alta",
                            crescimento_relativo <= -0.05 ~ "em baixa",
                            !is.na(crescimento_relativo) ~ "na media"
                )
                ) %>%
                group_by(nivel) %>%
                mutate(
                    quadrante = case_when(
                        dificuldade <= 0.625 & potencial >= median(potencial) ~ "1.prioridade",
                        dificuldade <= 0.625 ~ "3.manter",
                        potencial >= median(potencial) ~ "2.investir",
                        TRUE ~ "4.baixa prioridade"
                    ),
                    
                ) %>%
                ungroup()
## FIM DO BLOCO 1 ##
```
```{r}

# desenho dos bairros a partir dos locais de votacao de 2024: cada local fica com a area mais proxima dele
# (Voronoi), recortada pelo municipio, e as areas sao unidas pelo texto de bairro do TSE
municipios <- DBI::dbGetQuery(con, "SELECT id_municipio, geometria FROM br_geobr_mapas.municipio") %>%
    st_as_sf(wkt = "geometria", crs = 4326) %>%
    st_make_valid() %>%
    st_transform(31983)   # metros (SIRGAS 2000 / UTM 23S), o Voronoi precisa de distancia plana

locais <- DBI::dbGetQuery(
    con,
    "
    SELECT  id_municipio,
            zona,
            numero,
            ANY_VALUE(STRIP_ACCENTS(UPPER(TRIM(bairro)))) bairro,
            ANY_VALUE(latitude) latitude,
            ANY_VALUE(longitude) longitude,
            SUM(eleitores_secao) eleitores
    FROM br_tse_eleicoes.perfil_eleitorado_local_votacao
    WHERE ano = 2024
    AND turno = 1
    AND latitude IS NOT NULL
    GROUP BY 1, 2, 3
    "
) %>%
    arrange(desc(eleitores)) %>%
    distinct(id_municipio, latitude, longitude, .keep_all = TRUE) %>%   # locais no mesmo ponto: fica o bairro com mais eleitores
    st_as_sf(coords = c("longitude", "latitude"), crs = 4326) %>%
    st_transform(31983)

desenhar_bairros <- function(pontos, contorno) {
    if (nrow(pontos) == 1) {
        return(st_sf(bairro = pontos$bairro, geometria = st_geometry(contorno)))
    }
    st_union(pontos) %>%
        st_voronoi(envelope = st_geometry(contorno)) %>%
        st_collection_extract("POLYGON") %>%
        st_sf(geometria = .) %>%
        st_join(pontos %>% select(bairro), join = st_contains) %>%
        st_intersection(st_geometry(contorno)) %>%
        group_by(bairro) %>%
        summarise(.groups = "drop")
}

bairros_voronoi <- municipios %>%
    filter(id_municipio %in% locais$id_municipio) %>%
    group_split(id_municipio) %>%
    map(\(contorno) desenhar_bairros(filter(locais, id_municipio == contorno$id_municipio), contorno) %>%
            mutate(id_municipio = contorno$id_municipio)) %>%
    bind_rows() %>%
    st_transform(4326)

```

```{r}
## mapa da estrategia: municipios na vista do estado, bairros ao aproximar
library(leaflet)

pct <- scales::label_percent(accuracy = 0.1, decimal.mark = ",")
num <- scales::label_number(big.mark = ".", decimal.mark = ",")
pp <- scales::label_number(accuracy = 0.1, scale = 100, decimal.mark = ",", style_positive = "plus", suffix = " p.p.")

rotulos_quadrante <- c("1.prioridade" = "1º Prioridade", "2.investir" = "2º Investir", "3.manter" = "3º Manter", "4.baixa prioridade" = "4º Baixa prioridade")
cores_quadrante <- c("#08306b", "#2171b5", "#6baed6", "#bdbdbd")    # azul forte para fraco: a ordem de prioridade
pal_quadrante <- colorFactor(cores_quadrante, levels = rotulos_quadrante, na.color = "#f0f0f0")

estrategia_mapa <- votos_estrategia %>%
    mutate(
        prioridade = factor(rotulos_quadrante[quadrante], levels = rotulos_quadrante),
        seta = case_when(
            tendencia == "em alta" ~ "<span style='color:#1a9641'>▲</span>",
            tendencia == "em baixa" ~ "<span style='color:#d7191c'>▼</span>",
            TRUE ~ ""
        ),
        rotulo = glue::glue(
            "<b>{if_else(is.na(bairro), '', paste0(bairro, ' · '))}{nome_municipio}</b><br>",
            "<b>{prioridade}</b> · tendência: {coalesce(tendencia, 'sem 2018')} {seta}<br><br>",
            "Paes {num(votos_paes)} x Ruas {num(votos_oposicao)}<br>",
            "Margem: {pp(margem)} ({num(margem_bruta)} votos)<br>",
            "Variação da margem desde 2018: {coalesce(pp(delta_margem), 'sem 2018')}<br>",
            "Paes precisa de {pct(dificuldade)} dos votos abertos para empatar<br>",
            "Comparecimento: {pct(pct_comparecimento)}<br>",
            "Reserva (abstenção + brancos + nulos): {num(reserva)}<br>",
            "Reserva com transferíveis (+ votos em outros candidatos): {num(reserva_c_transferiveis)}"
        ) %>%
            as.character()
    )

# municipio e bairro na mesma camada de geometria; o mapa mostra um ou outro conforme o zoom
areas <- bind_rows(
    municipios %>% st_transform(4326) %>% mutate(nivel = "municipio"),
    bairros_voronoi %>% mutate(nivel = "bairro")
) %>%
    st_transform(31983) %>%
    st_simplify(dTolerance = 30, preserveTopology = TRUE) %>%    # contorno mais leve para o html
    st_transform(4326) %>%
    left_join(estrategia_mapa, by = c("nivel", "id_municipio", "bairro")) %>%
    mutate(rotulo = coalesce(rotulo, paste0("<b>", bairro, "</b><br>sem voto em 2026")))

setas <- areas %>%
    filter(seta != "") %>%
    st_transform(31983) %>%
    st_point_on_surface() %>%                                    # ponto garantidamente dentro da area
    st_transform(4326)

estilo_seta <- labelOptions(noHide = TRUE, direction = "center", textOnly = TRUE,
                            style = list("font-size" = "15px", "text-shadow" = "0 0 3px white, 0 0 3px white"))

mapa_estrategia <- leaflet() %>%
    addProviderTiles(providers$Esri.WorldGrayCanvas) %>%
    addPolygons(data = filter(areas, nivel == "municipio"), group = "municipio", fillColor = ~pal_quadrante(prioridade),
                fillOpacity = 0.9, color = "white", weight = 1, label = ~lapply(rotulo, htmltools::HTML), highlightOptions = highlightOptions(weight = 3, color = "black")) %>%
    addPolygons(data = filter(areas, nivel == "bairro"), group = "bairro", fillColor = ~pal_quadrante(prioridade),
                fillOpacity = 0.9, color = "white", weight = 0.5, label = ~lapply(rotulo, htmltools::HTML), highlightOptions = highlightOptions(weight = 3, color = "black")) %>%
    addLabelOnlyMarkers(data = filter(setas, nivel == "municipio"), group = "municipio", label = ~lapply(seta, htmltools::HTML), labelOptions = estilo_seta) %>%
    addLabelOnlyMarkers(data = filter(setas, nivel == "bairro"), group = "setas_bairro", label = ~lapply(seta, htmltools::HTML), labelOptions = estilo_seta) %>%
    groupOptions("municipio", zoomLevels = 1:9) %>%              # vista do estado: municipios
    groupOptions("bairro", zoomLevels = 10:18) %>%               # aproximando: bairros
    groupOptions("setas_bairro", zoomLevels = 11:18) %>%         # setas dos bairros so bem de perto, para nao poluir
    addLegend(colors = cores_quadrante, labels = rotulos_quadrante, title = "Ordem de prioridade", opacity = 0.9) %>%
    addLegend(colors = c("#1a9641", "#d7191c"), labels = c("▲ em alta", "▼ em baixa"), title = "Tendência vs. estado", position = "bottomleft", opacity = 0.9)

mapa_estrategia
htmlwidgets::saveWidget(mapa_estrategia, "mapa_estrategia.html", selfcontained = TRUE)

